【裁判字號】    91,重訴,995
【裁判日期】    920110
【裁判案由】    清償借款
【裁判全文】
臺灣高雄地方法院民事判決  九十一年度重訴字第九九五號
    原      告  高雄市農會
    法定代理人  乙○○
    訴訟代理人  甲○○
    被      告  己○○
    被      告  辛○○
                庚○○
                丁○○
                戊○○
                丙○○
右當事人間請求清償借款事件，本院判決如左：
    主    文
被告應連帶給付原告新台幣捌仟伍佰萬元，及自民國八十七年十一月二十六日起至清
償日止，按週年利率百分之九點０七計算之利息，並自民國八十七年十二月二十六日
起至清償日止，逾期在六個月以內者按上開利率百分之十、逾期超過六個月以上者按
上開利率百分之二十計算違約金。
訴訟費用由被告連帶負擔。
    事實及理由
一、本件被告辛○○、庚○○、丁○○、戊○○經合法通知，無正當理由未於言詞辯
    論期日到場，核無民事訴訟法第三百八十六條所列各款情形，此部分爰依原告之
    聲請，由其一造辯論而為判決。
二、原告起訴主張被告戊○○邀約訴外人陳擇龍為連帶保證人，於民國八十五年十月
    二十三日向原告借用新台幣（下同）捌仟伍佰萬元（原於八十二年間借款，後經
    借新還舊），約定借款期間自八十五年十月二十三日起至八十六年二月二十三日
    止，分期按月給付利息，到期全部清償，如逾期未清償，在六個月以內者按上開
    利率百分之十、逾期超過六個月以上者按上開利率百分之二十計付違約金。詎被
    告戊○○自八十七年十一月二十日起即未再繳納利息，尚欠如主文所示之本利迄
    未清償，屢向被告催討，均置之不理；而訴外人陳擇龍於八十六年二月二十二日
    死亡，其繼承人即被告己○○、辛○○、庚○○、丁○○、戊○○、丙○○均未
    拋棄繼承，依民法第一千一百四十七條、第一千一百四十八條前段規定，自應承
    受財產上一切權利，為此依法提起本件訴訟。陳擇龍本人於八十四年間至銀行，
    在授信約定書上簽名蓋章。又拍賣抵押物並無一事不再理之事由。並聲明：求為
    判決被告應連帶給付原告捌仟伍佰萬元正，及自民國八十七年十一月二十六目起
    至清償曰止，按年息百分之九點０七計算之利息；暨自民國八十七年十二月二十
    六日起如逾期六個月以內按上開利率百分之十、逾期超過六個月按上開利率百分
    之二十之違約金。
三、被告丙○○則以：如陳擇龍之印章真正，被告同意還款，但如印章偽造則被告不
    同意還款，又本件借款利率過高，對陳擇龍擔任連帶保證人被告並無意見。
四、被告己○○則以：訴外人陳擇龍為民前四年十二月三十日生，七十年間在台大醫
    院身體健康檢查時已發現精神恍惚，八十五年十月間因語言不清，無意識狀態住
    進高雄榮民總醫院，八十六年二月二十二日死亡，被告戊○○於八十五年十月二
    十三日向原告借款，邀約陳擇龍為連帶保證人，被告並不知情，縱陳擇龍為本件
    借款連帶保證人，亦係在無意識狀態下所為，依民法第七十五條其意思表示無效
    。本件借款原告已取得執行名義實施強制執拍賣陳擇龍所有坐落高雄縣岡山鎮○○段九二九號土地中足為清償，且與本件內容相同有一事不再理原則，有九十一
    年拍字第八二七號裁定可參。又系爭借款之違約金過高，請依職權酌定。
五、原告主張訴外人戊○○於八十二年間向原告借款八千五百萬元，後經借新還舊手
    續而於八十五年十月二十三日向原告借款八千五百萬元，被告自八十七年十一月
    二十日起未再依約繳納利息，及陳擇龍己於八十六年二月二十二日死亡，而被告
    等均為訴外人陳擇龍之繼承人等事實，業據提出借據、授信約定書、戶籍謄本、
    放款明細資料查詢、繼承系統表等為證，且為被告己○○、戊○○所不爭執，而
    被告辛○○、庚○○、丁○○、戊○○經合法通知亦未到庭爭執或提出書狀作何
    爭執，應認原告此部分主張為真實。
六、按保證人死亡，其繼承人對保證債務之信任性，雖未必與原來之保證人相同，惟
    依我現行繼承法之原則，不僅在於保護繼承人之利益，尚且須兼顧債權人之利益
    ，是保證債務得否作為繼承之標的，當視該保證債務是否僅及於一身而具有身分
    專屬之特性而定。易言之，如保證債務係基於債務人與保證人間之特別信任關係
    或以一定之資格為基礎者，如職務保證或信用保證或約定保證人須具有公司之董
    事身分為前提而成立之保證……等，乃為一身專屬之債務，則是項保證責任除於
    保證人死亡即已發生之債務外，保證責任應於保證人死亡時消滅。反之，如保證
    債務並非著重於債務人與保證人間之特別信任或一定之資格關係，而僅係著重於
    主債務人不履行其債務時，由保證人代履行其金錢債務者，如一般借貸之保證，
    即非一身專屬之債務，是項保證責任殊不因保證人死亡而生消滅之效果，該保證
    責任所生之債務，如繼承人未拋棄繼承，其繼承人仍得繼承其保證債務，此觀民
    法第一千一百四十八條自明（最高法院九十年台上字第一四二六號裁判意旨參照
    ）。本件訴外人陳擇龍擔任系爭借款之連帶保證債務，並無特別著重保證人信用
    或其他一定資格限制為前提，此由原告所提借據及授信約定書之約定自明，是本
    件連帶保證應屬一般之保證債務，並非係信用保證，其為保證之性質並不具專屬
    性，是陳擇龍死亡時，保證債務並不當然消滅，其繼承人即被告等人分別為其配
    偶及子女，即應繼承陳擇龍生前之保證債務而與戊○○連帶負清償之責，按陳擇
    龍保證債務既由被告等人繼承，是本件主債務人即戊○○之借款債務雖至八十六
    年二月二十三日始屆清償期，而陳擇龍則於八十六年二月二十二日死亡，戊○○
    之系爭借款仍屬保證契約效力所及之範圍，在被告等人未合法終止保證契約前，
    依法應負保證責任，原告自得訴請被告等人負連帶清償之責，先予明。
七、本件兩造爭執要點為：(一)訴外人陳擇龍是否確擔任系爭借款之連帶保證人或是否
    於無意識狀態下所為。(二)原告取得拍賣抵押物裁定，對本件有無一事不再理原則
    之適用。(三)系爭借款之違約金是否過高。經查：
  (一)證人即原告擔任系爭借款對保手續之黃明華到庭證稱「是，當時是陳擇龍本人在
    立約定書人對保時間欄所記載時間，到我們農會來對保，因為系爭借款額度很高
    ，所以我特別謹慎，陳擇龍當時應該已經將近七十出頭歲，我們稱他阿公，他會
    帶著放大鏡來看資料，所以我印象很深，我有當場核對他本人身分證件無誤後才
    由他本人在借款連帶保證人欄及授信約定書對保簽章欄上簽名，借據上印章是否
    他本人蓋的我忘了，但確定是他本人簽名沒錯，當時他是由兒子開車載來，當時
    他本人意識清楚。我向他解釋保證人義務後，他還拿放大鏡看相關資料才簽名，
    所以我想他當時清楚知道擔任保證人意思。」（本院九十一年十二月六日言詞辯
    論筆錄），而依原告所提印鑑卡上陳擇龍簽名，與系爭借款借據、授信約定書上
    陳擇龍之簽名，以肉眼比對，其運筆及書寫、勾勒方式，均極為相似，堪認確為
    同一人所書寫，而被告對原告主張印鑑上陳擇龍簽名為其本人所為之事實，亦未
    為爭執，自應認陳擇龍本人確於系爭借款借據及授信約定書上連帶保證人及對保
    簽章欄簽名，被告所辯陳擇龍並未擔任系爭借款連帶保證人之詞，即不足採信。
    又本院依職權函查陳擇龍之病歷資料，陳擇龍係於八十六年一月十八日始因兩側
    額頂顳部慢性硬膜下血腫而住院，有行政院國軍退除役官兵輔導委員會高雄榮民
    總醫院九十一年十一月十五日高總行字第０九一００一一０九四號函及附件可參
    ，並不能因而證明陳擇龍於八十五年十月間時已有意識不清之情形存在，被告雖
    辯稱陳擇龍七十年間在台大醫院身體健康檢查時已發現精神恍惚，惟並未提出陳
    擇龍確於七十年間曾有精神恍惚之記錄，而被告所辯八十五年十月間因語言不清
    無意識狀態而住院，亦與前揭高雄榮民總醫院來函不符，不足採信，是被告所辯
    陳擇龍縱擔任連帶保證人，亦係於無意識狀態下所為，主張其所為意思表示無效
    之詞，亦不足採信；是陳擇龍確擔任系爭借款連帶保證人之事實，應堪認定。
  (二)按民事訴訟法上所謂一事不再理之原則，乃指同一事件已有確定之終局判決者而
    言。其所謂同一事件，必同一當事人，就同一訴訟標的，而為訴之同一聲明。若
    此三者有一不同，即不得謂為同一事件，自不受確定判決之拘束（最高法院四十
    六年度台上字第二二三號裁判意旨參照）。又非訟事件法並無類似如民事訴訟法
    第二百五十三條及第四百條第一項或得準用之規定。是非訟事件，當不發生所謂
    一事不再理之問題。倘非訟事件經裁定確定後，其裁定內容不能實現，當事人自
    仍得聲請更行裁定（最高法院七十三年台抗字第六十二號裁判意旨）。被告以本
    件原告業經聲請拍賣抵押物，並經本院九十一年拍字第八二七號裁定准予拍賣抵
    押物，本件應有一事不再理原則之適用，揆諸前諸說明，被告此部分所辯自不足
    採。
  (三)按約定之違約金過高者，法院得減至相當之數額，民法第二百五十二條定有明文
    。至於是否相當，即須依一般客觀事實，社會經濟狀況及當事人所受損害情形，
    以為斟酌之標準（最高法院七十九年台上字第一九一五號裁判意旨參照）。系爭
    借款所約定之違約金係按兩造契約約定利息，以週年利率百分之九點０七，逾期
    在六個月以內部分按百分之十、超過六個月以上部分按百分之二十計算，核與目
    前一般銀行借款利率之違約金計算尚屬相當，且依目前社會經濟不景氣狀況等情
    狀以觀，不能認為兩造約定之違約金為過高，自無酌減之必要，被告此部分所辯
    亦無理由。
八、綜上所述，原告依消費借貸及連帶保證契約約定及繼承之法律關係，請求被告連
    帶清償借款捌仟伍佰萬元，並自民國八十七年十一月二十六日起至清償日止，按
    週年利率百分之九點０七計算之利息，及自民國八十七年十二月二十六日起至清
    償日止，逾期在六個月以內者按上開利率百分之十、逾期超過六個月以上者按上
    開利率百分之二十計付違約金，即屬正當，應予准許。
九、本件因事證已明，兩造其餘主張及攻擊防禦方法，核與判決結果無涉，爰不一一
    贅述，附此明。
據上結論：本件原告之訴為有理由，依民事訴訟法第三百八十五條第一項前段、第八
十五條第二項，判決如主文。
中      華      民      國    九十二    年      一      月      十      日
                              臺灣高雄地方法院民事第五庭
~B法      官  林玉心
右為正本係照原本作成。
如對本判決上訴，須於判決送達後廿日內向本院提出上訴狀。
中      華      民      國    九十二    年      一      月      十      日
~B法院書記官  陳家宏


司法院資訊處製作；財團法人民間司法改革基金會備份。
